【裁判字號】    97,消債更,723
【裁判日期】    970924
【裁判案由】    更生事件
【裁判全文】
臺灣臺南地方法院民事裁定           97年度消債更字第723號
聲  請  人
即 債 務人  甲○○
上列當事人因消費者債務清理事件聲請更生及延長保全處分，本
院裁定如下：
    主  文
更生及延長保全處分之聲請均駁回。
聲請費用由聲請人負擔。
    理  由
一、按債務人與金融機構協商成立者，不得聲請更生或清算，但
    因不可歸責於己之事由，致履行顯有重大困難者，不在此限
    ；本條例施行前，債務人依金融主管機關協調成立之中華民
    國銀行公會會員辦理消費金融案件無擔保債務協商機制與金
    融機構成立之協商，準用前項之規定，消費者債務清理條例
    （下稱本條例）第151條第5項、第6項分別定有明文。又聲
    請更生或清算不合程式或不備其他要件者，法院應以裁定駁
    回之，但其情形可以補正者，法院應定期間先命補正，復為
    本條例第8條所明定。
二、聲請意旨略以：聲請人即債務人甲○○現於阿田餐廳擔任員
    工一職，每月薪資約新臺幣（下同）18,000元，除每月薪資
    收入外，尚有土地1筆、房屋1棟、汽車1輛及存款12,549元
    ，然債務人積欠銀行債務計達2,831,258元（其中無擔保債
    務總額為1,548,258元），前曾依照中華民國銀行公會會員
    辦理消費金融案件無擔保債務協商機制，與債權人香港商香
    港上海匯豐銀行股份有限公司（下稱匯豐商銀，原中華商銀
    已於民國97年3月29日與匯豐商銀合併）等10間金融機構成
    立協商，每月應還款金額為14,870元，惟債務人協商時每月
    收入僅18,000元，債務人每月薪資扣除協商款後已所剩無幾
    ，生活之開銷大部分皆向親友求助，且長女開始就學，龐大
    之教育費，令債務人經濟壓力更加沉重，長期入不敷出情況
    嚴重，遂於履行22期協商款後，於97年4月終告毀諾，有不
    可歸責於己致履行顯有重大困難之事由，符合本條例第3條
    、第151條第5項但書之規定，爰依上開規定，提出財產及收
    入狀況說明書、債權人清冊、債務人清冊，聲請更生等語。
三、經查：
    （一）債務人於本件更生聲請前，已先於95年5月22日依金
          融主管機關協調成立之中華民國銀行公會會員辦理消
          費金融案件無擔保債務協商機制與匯豐商銀等10間金
          融機構成立協商，自95年6月份起，分120期零利率，
          每月14,870元分期償還等情，有債權人匯豐商銀97年
          8月4日民事陳報狀所附債務人簽名之協議書及無擔保
          債務還款計畫書在卷可憑，此部分堪信為真實。
    （二）而債務人主張每月薪資扣除協商款後已所剩無幾，生
          活之開銷大部分皆向親友求助，且長女開始就學，龐
          大之教育費，令債務人經濟壓力更加沉重，長期入不
          敷出情況嚴重，乃於97年4月終告毀諾云云，然查：
          １債務人固陳稱任職阿田餐廳員工，每月收入僅為18
            ,000 元，並提出收入切結書為證，惟經本院依職
            權調取債務人最近2年之財產所得資料核閱結果，
            債務人於95年間查有所得4,000元，96年間查無所
            得資料，此有稅務電子閘門財產所得調件明細表附
            卷可參，經比對債務人所陳報薪資收入之內容與前
            述書面資料可知，前述稅務電子閘門財產所得調件
            明細表所載資料因源自稅務機關，須仰賴債務人長
            期誠實申報始能正確反應其財產所得狀況，故亦僅
            具參考性質，況現民間多項營利所得未申報稅捐，
            或其他勞力收入亦常因雇主並未開具扣繳憑單而不
            須申報所得，故徒憑上開稅務資料不足作為債務人
            每月實際收入多寡之認定，仍須賴債務人誠實陳報
            其財產收入情形以為判斷。
          ２經本院函查最大債權人匯豐銀行陳報協商還款過程
            及相關資料，匯豐銀行於97年8月4日函覆本院，並
            提出協議書、無擔保還款計劃書、消費金融案例無
            擔保債務協商申請書及收入證明切結書等資料。觀
            之債務人95年3月31日收入證明切結書上載切結人
            每月收入為28,000元，有匯豐銀行97年8月4日民事
            陳報狀及附件附卷可考，則債務人所稱協商當時每
            月收入18,000元云云，是否屬實、有無據實向本院
            陳報其收入狀況已屬可疑。另參以債務人自陳依約
            履行協商款迄97年4月，若債務人協商當時每月收
            入僅18,000元，則債務人何以能依約履行協商款長
            達近2年？雖債務人陳稱生活之開銷大部分皆向親
            友求助，然債務人既未提出任何文件以證明其所言
            屬實，故本院尚難認定債務人陳稱協商當時每月收
            入18,000元與事實相符。又匯豐銀行表示：「……
            詎料債務人僅償還22期並於消費者債務清理條例施
            行後當月即未依約履行清償債務……」，有匯豐銀
            行97年8月4日民事陳報狀附卷可參，債務人選擇於
            本條例施行後即率爾毀諾，足徵債務人似欲藉本條
            例之施行以減免其債務，其履行債務之誠信誠屬可
            疑。
          ３按債務人與金融機構之債權人成立協商後，即應本
            於債權契約，依誠實及信用之原則勉力履行之，是
            以，債務人在履行債務期間，須經歷經濟困苦之過
            程，其生活程度當然必須相當限制，除應積極開源
            努力勤奮工作以增加收入償還債務外，尚須節流儉
            樸其生活需求而適當控制其生活費用支出，以勉力
            履行債務。本院參酌內政部所公告97年度臺灣省低
            收入戶最低生活費用每人每月為9,829元，係按照
            政府最近1年平均每人消費支出（包括食品費、衣
            著鞋襪費、房租水電費、家居管理費、醫療保健費
            、交通通訊費、娛樂教育費及雜項支出）百分之60
            訂定，故認聲請人每月必要生活費用（包含食、衣
            、住、行、強制性保險等）依此標準以每月9,829
            元計算，始屬合理。
          ４按負扶養務者有數人者而其親等同一時，應各依其
            經濟能力分擔義務，此觀民法第1115條第3項之規
            定即明，是若債務人因需償還其無擔保債務，致其
            經濟能力不足，亦非不得由其經濟能力較佳之配偶
            負擔較多之子女扶養義務及家庭生活費用。查債務
            人之配偶楊博翔95年間之薪資所得為649,064元（
            平均月收入約54,089元）、96年間之薪資所得為59
            7,846元（平均月收入約49,821元），此有債務人
            提出之財政部臺灣省南區國稅局95年度及96年度綜
            合所得稅各類所得資料清單附卷可參。又債務人之
            配偶與債務人及子女共同居住生活，此有債務人提
            出之全戶戶籍謄本附卷可參，以債務人每月28,000
            元之收入計算，扣除債務人每月必要生活費用9,82
            9元，則債務人尚餘18,171元足供支付其每月14,87
            0元之協商款，又債務人之配偶收入既高於債務人
            甚多，且債務人既陳稱已身陷鉅額債務，故由債務
            人之配偶負擔其子女扶養費用，應屬合理。
          ５債務人主張其每月應償還房屋貸款12,350元一節，
            雖該房屋登記於債務人名下，然不得即據此認定該
            房屋貸款實際上係由債務人本身所繳納，且債務人
            既已身陷鉅額債務，而債務人之配偶既與債務人共
            同居住於該屋，且債務人之配偶收入高於債務人甚
            多，債務人並未提出其繳納該筆房貸支出之相關收
            據，卻空泛陳稱每月須負擔12,500元之支出，本院
            認此部分應與事實不符，不足採信。另查債務人所
            積欠之房屋貸款，係以其所有坐落臺南縣仁德鄉○
            ○段1264地號之土地1筆及門牌號碼臺南縣仁德鄉
            ○○村○○路○段162巷42弄10號2樓之房屋1棟，於
            92年4月15日向債權人板橋商業銀行股份有限公司
            （下稱板橋商銀）借款1,830,000元，並設定1,920
            ,000 元最高限額抵押權等情，有土地及建物登記
            謄本、財團法人金融聯合徵信中心當事人查詢個人
            資料（信用報告）回覆書為憑，雖系爭不動產未經
            鑑價，惟徵之一般銀行辦理抵押借款，均對抵押物
            經相當之徵信，並借予較抵押物價值為低之金額推
            之，復參酌近年來不動產景氣持平、房地產價格並
            未明顯下滑等因素，上開不動產之市價應不會低於
            向板橋商銀之借款金額，再該不動產之抵押借款至
            97年4月底止，貸款餘額僅剩1,442,000元等情，亦
            有前開財團法人金融聯合徵信中心回覆書附卷可憑
            ，已較貸款時金額減少；另債務人於聲請狀內之債
            權人清冊亦自陳板信商銀之現存實際債權數額為1,
            283,000元，雖其陳述數額與財團法人金融聯合徵
            信中心回覆書之數額有差異，然其房貸剩餘本金均
            低於債務人當初所借貸之金額，則債務人若能妥適
            處分上開不動產，非不可清償上開抵押之債務，債
            務人未將上開不動產處分變現，仍按月支付貸款以
            圖保留資產，縱因此而導致無力清償協商金額，亦
            係債務人自身考量所致，尚非不可歸責於債務人之
            事由。又債務人之配偶楊博翔名下尚有坐落於臺南
            縣仁德鄉○○段1125號地號之土地1筆及門牌號碼
            臺南縣仁德鄉○○村○○路341巷25弄20號房屋1棟
            ，此有債務人提出之楊博翔財政部臺灣省南區國稅
            局財產歸屬資料清單附卷可參，則債務人之配偶名
            下既另有不動產，則債務人應無保留上開不動產之
            必要甚明。
四、綜上所述，若債務人能妥適處分上開不動產，所得價款不僅
    可用以清償上開抵押借款之債務，且應尚有餘額可供清償部
    分無擔保債務。再者，債務人與其金融機構之債權人協商成
    立之清償方案後，即應由債務人勉力履行，必以其後發生情
    事變更，在清償期間收入或收益不如預期或驟然減少，致該
    方案履行有重大困難，且因不可歸責於己，始能聲請更生或
    清算，以避免債務人任意毀諾已成立之協商，濫用更生或清
    算之債務清理程序，而匯豐商銀等10間金融機構於95年5月
    間所提之協商內容為120期零利率之還款計劃，已遠低於債
    務人原本應負擔之利率，且債務人於協商時勢必考量其自身
    收入及支出狀況，衡量其可負擔之協商款項後始簽名於該協
    議書與無擔保還款計劃書，又債務人並無法提出相關證明文
    件證明於與債權人匯豐商銀等10間金融機構協商當時，與本
    件更生聲請時債務人之收入有何明顯不同，且債務人之2名
    子女於協商時皆已出生，此有債務人提出之全戶戶籍謄本在
    卷可憑，故債務人於其家庭收入及基本生活、教育等費用之
    支出狀況並無重大變更，則依債務人目前之資力狀況，難謂
    債務人於金融機構之債權人銀行協商後，有何不可歸責於債
    務人致其履行顯有重大困難之事由存在。則債務人聲請更生
    ，即違背本條例第151條第5項、第6項之規定，且上開欠缺
    又屬無從補正，依首開說明，自應駁回其聲請。
五、另債務人聲請延長本院於97年7月21日所為保全處分裁定之
    期間，惟查聲請人聲請更生既經駁回，則其延長保全處分期
    間之聲請，亦失所附麗，應併予駁回，爰裁定如主文。
中    華    民    國    97    年    9     月    24    日
              民事第三庭    法   官   陳志成
上為正本係照原本作成。
如不服本裁定，應於裁定送達後10日內，以書狀向本院提出抗告
，並繳納抗告費新臺幣1千元。
中    華    民    國    97    年    9     月    24    日
                            書記官    黃敏純


司法院資訊處製作；財團法人民間司法改革基金會備份。
